【裁判字號】    98,易,199
【裁判日期】    981130
【裁判案由】    違反家庭暴力防治法等
【裁判全文】
臺灣屏東地方法院刑事判決               98年度易字第199號
公  訴  人  臺灣屏東地方法院檢察署檢察官
被      告  甲○○
上列被告因違反家庭暴力防治法等案件，經檢察官提起公訴（97
年度偵字第6981、7276號，97年度偵緝字第348 號），本院判決
如下：
    主  文
甲○○犯恐嚇危害安全罪，處有期徒刑月，如易科罰金以新臺
幣壹仟元折算壹日。並於刑之執行完畢或赦免後，令入相當處所
，施以監護伍年。又犯傷害罪，處有期徒刑肆月，如易科罰金以
新臺幣壹仟元折算壹日。並於刑之執行完畢或赦免後，令入相當
處所，施以監護伍年。又犯違反保護令罪，處有期徒刑月，如
易科罰金以新臺幣壹仟元折算壹日。並於刑之執行完畢或赦免後
，令入相當處所，施以監護伍年。又犯違反保護令罪，處有期徒
刑月，如易科罰金以新臺幣壹仟元折算壹日。並於刑之執行完
畢或赦免後，令入相當處所，施以監護伍年。應執行有期徒刑壹
年，如易科罰金以新臺幣壹仟元折算壹日。並於刑之執行完畢或
赦免後，令入相當處所，施以監護伍年。
    事  實
一、甲○○係丙○○之長子，渠等具有家庭暴力防治法第3 條第
    3 款所定家庭成員關係，詎於民國97年1 月2 日8 時20分許
    ，在屏東縣潮州鎮環龍四巷1 之42號丙○○住處內，甲○○
    僅因細故與丙○○發生爭執，竟基於恐嚇危害安全之犯意，
    持菜刀對丙○○恫喝「幹你娘，你給我死出去」等語，以此
    方式傳達將加諸生命、身體惡害之旨，造成丙○○心生畏懼
    ，致生危害於安全。
二、甲○○與乙○○係兄弟，渠等具有家庭暴力防治法第3 條第
    4 款所定家庭成員關係，因乙○○得悉父親丙○○遭到恐嚇
    ，遂於97年1 月5 日16時10分許，前往上開住處向甲○○理
    論，詎甲○○基於傷害之犯意，持亡弟王一豊生前遺留在家
    中之開山刀1 把，接續朝乙○○手部、頭部揮砍數刀，致乙○○受有左手腕切割傷、肌腱神經斷裂、右頭撕裂傷等傷害
    。
三、甲○○因前開恐嚇、傷害等行為，於97年7 月3 日經本院核
    發97年度家護字第309 號民事通常保護令，諭令甲○○不得
    直接或間接對丙○○、乙○○實施精神或身體上不法侵害、
    騷擾、接觸之聯絡行為，另應自保護令送達後1 週內遷出上
    開住處並遠離該址至少200 公尺，保護令有效期間為1 年。
    詎甲○○收受保護令、搬出上開住處後，竟分別基於違反保
    護令之犯意，先於97年10月12日20時許，返回上開住處，以
    辱罵之方式對丙○○為精神上不法侵害，並爭執理論申請前
    揭保護令乙事而騷擾丙○○，後於97年10月24日16時許，返
    回上開住處，以辱罵之方式對丙○○為精神上不法侵害，並
    爭執理論申請前揭保護令乙事而騷擾丙○○，隨之進住於上
    開住處，據此兩度違反前揭保護令之規定（侵入住宅部分未
    據告訴）。
四、案經丙○○、乙○○訴由屏東縣政府警察局潮州分局報告臺
    灣屏東地方法院檢察署檢察官偵查起訴。
    理  由
壹、證據之證據能力
一、按鑑定人由審判長、受命法官或檢察官選任；鑑定之經過及
    其結果，應命鑑定人以言詞或書面報告；法院或檢察官得囑
    託醫院、學校或其他相當之機關、團體為鑑定，或審查他人
    之鑑定，並準用第203 條至第206 條之1 等規定；刑事訴訟
    法第198 條、第206 條第1 項、第208 條第1 項分別定有明
    文。關於本件被告於行為時之辨識能力乙節，經本院送請屏
    安醫院進行鑑定，該院以98年11月3 日屏安醫字第0980378
    號鑑定報告書回覆（見本院卷第127 頁）；上開鑑定報告書
    既係本院囑託鑑定後所製作，應屬刑事訴訟法第159 條第1
    項所指「法律有規定」之例外情形，自有證據能力。
二、按被告以外之人於審判外之陳述，雖不符刑事訴訟法第159
    條之1 至之4 等規定，惟經當事人於審判程序同意作為證據
    ，法院審酌該言詞陳述或書面陳述作成時之情況，認為適當
    者，亦得為證據；又當事人、代理人或辯護人於法院調查證
    據時，知有刑事訴訟法第159 條第1 項不得為證據之情形，
    而未於言詞辯論終結前聲明異議者，視為有前項之同意；刑
    事訴訟法第159 條之5 定有明文。本件當事人對證人丙○○
    、乙○○於警詢時所為陳述，未於言詞辯論終結前聲明異議
    ，本院審酌上開證據作成時，並無不當取供或非法取得之情
    形，認以之作為本案證據亦屬適當，故依法均有證據能力。
貳、實體方面
一、訊據被告固坦認於事實欄二所示時地與胞弟乙○○發生爭執
    、明知受保護令拘束仍於事實欄三所示時間返回上開住處等
    節，惟矢口否認有何犯行，並辯稱：沒有恐嚇父親、傷害弟
    弟，實際上伊才是被害人，因為父親丙○○和弟弟乙○○想
    要謀財害命，另伊沒有地方可住，才會返回上開住處，此外
    什麼事也沒做云云。
二、經查：
（一）上揭恐嚇危害安全、傷害、違反保護令等犯罪事實，業據
      證人即被害人丙○○、乙○○分別指訴明確（見警卷第34
      04號第8-16頁、警卷第16155 號第6-7 頁、警卷第16322
      號第7-8 頁、本院卷第84-86 頁），傷害部分，並有長庚
      醫療財團法人高雄長庚紀念醫院診斷證明書1 紙附卷足稽
      （見警卷第3404號第17頁），違反保護令部分，則有本院
      97年度家護字第309 號民事通常保護令，屏東縣政府警察
      局潮州分局保護令執行紀錄表、家庭暴力加害人約制表等
      件可資佐證（見警卷第16155 號第11-14 頁）。考諸證人
      丙○○、乙○○各為被告之生父、胞弟，有全戶戶籍資料
      、國民身分證影本、戶籍索引資料查詢結果等件存卷為憑
      （見警卷第3404號第27、30頁，本院卷第107 頁），衡情
      並無誣陷親人之動機，亦無理由故為不實證述，使自己無
      端陷於偽證罪責之風險，況證人丙○○、乙○○各於被告
      遂行恐嚇危害安全、傷害、違反保護令等行為後，旋而接
      受調查，均即刻向警方說明案發經過，並非事隔多時後始
      為該等陳述，有偵查報告、違反刑事案件陳報單等件所示
      員警偵辦情形附卷可稽（見警卷第3404號第2 頁、警卷第
      16155 號第1 頁、警卷第16322 號第1 頁），可徵其等當
      係陳以甫經發生之經歷，尚非事後蓄意編纂、設詞誣陷所
      為，自堪認證人丙○○、乙○○證述內容屬實，足資採信
      。
（二）至被告雖以：實情是父親丙○○和弟弟乙○○想要對伊謀
      財害命，又因自己沒地方住才會返回上開住處，根本沒有
      犯罪云云置辯。惟被告僅泛稱遭受謀財害命，未能具體指
      出證人丙○○、乙○○究竟有何謀害計畫或行動（見本院
      卷第86頁反面、第88頁），已見空口無憑之情，復觀被告
      既承自己無處可居、身無分文（見本院卷第23頁、第138
      頁反面），且其為無業狀態，名下更無任何不動產、存款
      、車輛，亦未投保任何壽險等情，有警卷年籍資料、稅務
      電子閘門財產所得調件明細表、保險犯罪防治通報資訊連
      結作業查詢結果等件在卷可考（見警卷第3404號第3頁，
      本院卷第123-124、106頁），顯然證人丙○○、乙○○毫
      無理由需對身無長物之被告謀財害命，益徵被告前開所辯
      情節不實，無疑係推諉恐嚇危害安全、傷害等罪行而設詞
      狡辯。又被告所稱自己無處可居才會返回上開住處云云，
      至多僅係犯罪動機，無解於其明知受到保護令拘束、必須
      遵守遠離該址之誡命，乃屬當然，是被告猶執前詞置辯，
      不僅顯有卸責之情，更見其避重就輕，試圖掩飾所為精神
      上不法侵害、騷擾、進住上開住處等違反保護令行為，灼
      然甚明。
（三）綜合上述，本件被告之犯行既有前揭事證足資為證，其所
      為辯解復顯有推諉卸責之情而無可憑採，是以本件罪證明
      確，被告犯行堪予認定，應依法論科。
三、按家庭暴力者，謂家庭成員間實施精神或身體上不法侵害之
    行為；又家庭暴力罪者，謂家庭成員間故意實施家庭暴力行
    為而成立其他法律所規定之犯罪；家庭暴力防治法第2 條第
    1 、2 款分別定有明文。本件被告與丙○○、乙○○各為父
    子、兄弟關係，業如前述，其等乃家庭暴力防治法第3 條第
    3 、4 款規定之家庭成員，而被告恐嚇丙○○、傷害乙○○
    ，自屬家庭成員間實施精神、身體上不法侵害之行為，為家
    庭暴力防治法第2 條所稱家庭暴力，且構成刑法上之恐嚇危
    害安全、傷害犯行，惟因家庭暴力防治法關於該等規範並無
    罰則規定，應僅依刑法之罪刑處斷。核被告所為，係犯刑法
    第305 條之恐嚇危害安全罪、同法第277 條第1 項之傷害罪
    ，家庭暴力防治法第61條第1 、2 、3 、4 款之違反保護令
    罪（起訴書證據並所犯法條欄漏載同條第3 款之違反保護令
    態樣，應予補充）。被告接連持刀攻擊乙○○，係於密切接
    近時地所為，各行為之獨立性極為薄弱，依通常社會觀念難
    以強行分開，應視為數個舉動之接續實施，合為包括一行為
    予以評價，僅論以一個傷害罪。被告所犯上開4 罪間，犯意
    個別、行為互殊，應分論併罰。查丙○○、乙○○俱稱被告
    曾有精神病史，復經本院依職權送請屏安醫院鑑定其辨識能
    力，結果略以：被告呈現顯著解構性語言，時常出現答非所
    問與思考混亂，亦有些許程度之似聽幻覺與被害妄想，其徵
    候應可符合「無組織型精神分裂」之診斷準則，此病狀將使
    被告出現不適之情緒反應、衝動控制力不佳、欠缺現實判斷
    力，造成長期性暴力傾向與違反紀律程度提高，確有降低其
    辨識能力之情形等語，有前開鑑定報告書1 份在卷為憑（見
    本院卷第127 頁），應認被告所犯上開4 罪，於行為時皆因
    精神障礙，顯著減低其辨識行為違法性或依其辨識而行為之
    能力，均依刑法第19條第2 項減輕刑度。
四、爰審酌被告對生父出言恐嚇、對胞弟遂行傷害，俱向親人施
    暴，其無視倫常、不知珍惜家族親情，犯罪動機可議；再被
    告僅因細故即與人發生衝突，一再循暴力途徑解決，顯然行
    事衝動、無視法治；又被告明知保護令之內容與效力，卻未
    恪守謹遵，一再前往生父住處出言辱罵、爭執申請保護令乙
    事，復執意進住，如此侵犯、騷擾手段，非但罔顧法規範防
    治家庭暴力行為及保護被害人權益之旨，更重創法院所發保
    護令之尊嚴；另丙○○遭逢親生兒子恐嚇、懼於安危，乙○○蒙受兄長持械傷害、手段狠戾，足見被告加害親人並侵害
    法益嚴重，犯罪結果影響甚深，且其案發後迄未向父弟致歉
    ，未就所為表示悔意，更見犯後態度不佳；惟念及被告罹患
    精神疾病、自我控制力劣於常人等一切情狀，各量處如主文
    所示之刑，併定應執行刑、依司法院釋字第662 號解釋意旨
    諭知易科罰金之折算標準，以資懲儆。
五、本件被告罹患精神疾病，其未接受規律之治療，病症無法獲
    得有效控制乙節，有前開鑑定報告書之鑑定意見可參（見本
    院卷第127 頁），是被告因己身痼疾難以有效控制行為進而
    釀致本件數起刑案，日後果無有效之管束手段可防免其難以
    控制之危險行止，顯有再犯可能並危及公共安全，故為被告
    之利益及避免對被告家屬與社會安穩造成影響，實有施以監
    護治療之必要，爰依刑法第87條第2 項前段、第3 項之規定
    ，併諭知被告於本件宣告之刑執行完畢或赦免後，令入相當
    處所，施以監護處分5 年，以收個人治療及社會防衛之效，
    且依保安處分執行法第4 條之1 第1 項第2 款宣告執行其一
    。
據上論斷，應依刑事訴訟法第299條第1項前段，家庭暴力防治法
第2 條、第61條第1 款、第2 款、第3 款、第4 款，刑法第11條
前段、第305 條、第277 條第1 項、第19條第2 項、第41條第1
項前段、第51條第5 款、第87條第2 項前段、第3 項，司法院釋
字第662 號，保安處分執行法第4 條之1 第1 項第2 款，刑法施
行法第1 條之1 第1 項、第2 項前段，判決如主文。
本案經檢察官曾士哲到庭執行職務
中    華    民    國    98    年    11    月    30    日
                  刑事第四庭  審判長法  官  莊鎮遠
                                    法  官  李謀榮
                                    法  官  江振源
以上正本證明與原本無異
如不服本判決，應於判決送達後10日內向本院提出上訴書狀（應
附繕本），其未敘述上訴理由者，應於上訴期間屆滿後20日內補
提理由書狀於本院，上訴於臺灣高等法院高雄分院。
中    華    民    國    98    年    12    月     1    日
                                    書記官  潘豐益
附錄本判決論罪科刑法條：
刑法第305條
以加害生命、身體、自由、名譽、財產之事，恐嚇他人致生危害
於安全者，處二年以下有期徒刑、拘役或三百元以下罰金。
刑法第277條
傷害人之身體或健康者，處三年以下有期徒刑、拘役或一千元以
下罰金。犯前項之罪因而致人於死者，處無期徒刑或七年以上有
期徒刑；致重傷者，處三年以上十年以下有期徒刑。
家庭暴力防治法第2條
本法用詞定義如下：
一、家庭暴力：指家庭成員間實施身體或精神上不法侵害之行為
    。
二、家庭暴力罪：指家庭成員間故意實施家庭暴力行為而成立其
    他法律所規定之犯罪。
三、騷擾：指任何打擾、警告、嘲弄或辱罵他人之言語、動作或
    製造使人心生畏怖情境之行為。
四、跟蹤：指任何以人員、車輛、工具、設備或其他方法持續性
    監視、跟追之行為。
五、加害人處遇計畫：指對於加害人實施之認知教育輔導、心理
    輔導、精神治療、戒癮治療或其他輔導、治療。
家庭暴力防治法第61條
違反法院依第十四條第一項、第十六條第三項所為之下列裁定者
，為本法所稱違反保護令罪，處三年以下有期徒刑、拘役或科或
併科新臺幣十萬元以下罰金：
一、禁止實施家庭暴力。
二、禁止騷擾、接觸、跟蹤、通話、通信或其他非必要之聯絡行
    為。
三、遷出住居所。
四、遠離住居所、工作場所、學校或其他特定場所。
五、完成加害人處遇計畫。


司法院資訊處製作；財團法人民間司法改革基金會備份。
